臺灣高等法院臺南分院刑事判決
111年度上易字第281號
上  訴  人  臺灣臺南地方檢察署檢察官
被      告  陳裕山
上列上訴人因被告賭博等案件，不服臺灣臺南地方法院110年度
簡上字第215號中華民國111年4月21日第一審判決（聲請簡易判
決處刑案號：臺灣臺南地方檢察署110年度偵字第4660號，嗣經
臺灣臺南地方法院認不宜以簡易判決處刑，改依通常程序審理）
，提起上訴，本院判決如下：
    主  文
上訴駁回。
    理  由
一、聲請簡易判決處刑意旨略以：被告陳裕山明知未依電子遊戲
    場業管理條例規定領有電子遊戲場業營業級別證者，不得經
    營電子遊戲場業，竟基於違反電子遊戲場業管理條例及賭博
    財物之犯意，自民國110年1月20日起，將「○○○選物販賣機
    （聲請簡易判決處刑書誤載為選物販賣機Ⅱ代）」之電子遊
    戲機一台變更遊戲歷程後改裝成「珠ㄚ檯」，擺放在臺南市○
    區○○路000號「○○○○○娃娃屋」（聲請簡易判決處刑意旨誤繕
    為「衝衝夾子機娃娃屋」）店內，而與來店之不特定人對賭
    ，並藉此經營電子遊戲場業。其玩法係先由被告將多顆內附
    摸彩券之鐵球放入上開機臺內，由賭客將新臺幣（下同）10
    元硬幣投入機臺內，操縱爪把，抓取機臺內之鐵球滑落彈珠
    台，若鐵球滾入洞口，即可獲得鐵球及鐵球內之摸彩券，再
    依摸彩券內容換取獎品；如果鐵球沒有滾入洞口，則會回收
    鐵球，所投入之硬幣歸由陳裕山所有，以此與不特定人賭博
    財物。嗣為警於110年1月30日15時5分許，至上址查緝，扣
    得上揭娃娃機臺主機板一片及現金2,110元，而查獲上情。
    因認被告涉有電子遊戲場業管理條例第22條之未領有電子遊
    戲場業營業級別證而經營電子遊戲場業罪嫌及刑法第266條
    第1項前段（修正前，下同）之賭博罪嫌。
二、本院審理範圍：
　㈠按110年6月16日修正公布、同月18日施行之刑事訴訟法第348
    條規定：「上訴得對於判決之一部為之。對於判決之一部上
    訴者，其有關係之部分，視為亦已上訴。但有關係之部分為
    無罪、免訴或不受理者，不在此限。上訴得明示僅就判決之
    刑、沒收或保安處分一部為之」。次按同日修正公布、施行
    之刑事訴訟法施行法第7條之13規定：「中華民國110年5月3
    1日修正通過之刑事訴訟法施行前，已繫屬於各級法院之案
    件，於施行後仍適用修正前刑事訴訟法第348條規定；已終
    結或已繫屬於各級法院而未終結之案件，於施行後提起再審
    或非常上訴者，亦同」。又按判決後提起上訴，應以其提起
    上訴而繫屬於上訴審法院時，刑事訴訟法第348條是否已經
    修正施行，作為究應適用修正後或修正前規定以決定其上訴
    範圍之時點依據（最高法院110年度台上大字第5375號裁定
    意旨參照）。再者，依刑事訴訟法第348條第2項立法理由：
    本項但書所稱「無罪、免訴或不受理者」，並不以在主文內
    諭知者為限，即第一審判決就有關係之部分於理由內說明不
    另為無罪、免訴或不受理之諭知者，亦屬之。　
　㈡查本案檢察官聲請簡易判決處刑意旨認被告涉犯電子遊戲場
    業管理條例第22條之未領有電子遊戲場業營業級別證而經營
    電子遊戲場業罪嫌及刑法第266條第1項前段之賭博、第268
    條之意圖營利供給賭博場所及意圖營利聚眾賭博等罪嫌，經
    原審法院於110年5月27日以110年度簡字第1214號刑事簡易
    判決，認被告係違反電子遊戲場業管理條例第15條之規定，
    應依同條例第22條之規定處罰，及犯刑法第266條第1項前段
    之普通賭博罪，2罪為想像競合犯，依刑法第55條前段規定
    ，從一重之電子遊戲場業管理條例第22條規定處斷；另就被
    告被訴刑法第268條之意圖營利供給賭博場所及意圖營利聚
    眾賭博罪嫌部分則不另為無罪之諭知。嗣被告就上開判決有
    罪部分提起上訴，檢察官並未提起上訴，該案於110年9月17
    日繫屬於原審法院上訴審程序，此有臺灣臺南地方法院刑事
    庭110年9月17日南院武刑鳳110簡1214字第1100032343號函
    上所蓋原審法院收文戳章（見原審110年度簡上字第215號卷
    第5頁）在卷可稽，是本案上訴之效力及其範圍，應依現行
    刑事訴訟法第348條規定判斷。而依現行刑事訴訟法第348條
    規定，原審法院上開簡易判決不另為無罪諭知部分，即非本
    件上訴審理範圍。
三、犯罪事實應依證據認定之，不能證明被告犯罪者，應諭知無
    罪之判決，刑事訴訟法第154 條第2 項、第301 條第1 項分
    別定有明文。又認定不利於被告之事實，須依積極證據，苟
    積極證據不足為不利於被告事實之認定時，即應為有利於被
    告之認定，更不必有何有利之證據；另認定犯罪事實所憑之
    證據，雖不以直接證據為限，間接證據亦包括在內，然而無
    論直接或間接證據，其為訴訟上之證明，須於通常一般之人
    均不致有所懷疑，而得確信為真實之程度者，始得據為有罪
    之認定，倘其證明尚未達於此一程度，而有合理性懷疑存在
    時，即不得遽為被告犯罪之認定（最高法院30年上字第816
    號、76年台上字第4986號判決意旨參照）。再刑事訴訟法第
    161 條第1 項規定：檢察官就被告犯罪事實，應負舉證責任
    ，並指出證明之方法。因此，檢察官對於起訴之犯罪事實，
    應負提出證據及說服之實質舉證責任。倘其所提出之證據，
    不足為被告有罪之積極證明，或其指出證明之方法，無從說
    服法院以形成被告有罪之心證，基於無罪推定之原則，自應
    為被告無罪判決之諭知（最高法院92年台上字第128 號判決
    意旨參照）。
四、刑事訴訟法第308 條規定：「判決書應分別記載其裁判之主
    文與理由；有罪之判決並應記載犯罪事實，且得與理由合併
    記載。」同法第310 條第1 款規定：「有罪之判決書，應於
    理由內分別情形記載左列事項：一、認定犯罪事實所憑之證
    據及其認定之理由。」及同法第154 條第2 項規定：「犯罪
    事實應依證據認定之，無證據不得認定犯罪事實。」揆諸上
    開規定，刑事判決書應記載主文與理由，於有罪判決書方須
    記載犯罪事實，並於理由內記載認定犯罪事實所憑之證據及
    其認定之理由。所謂認定犯罪事實所憑之「證據」，即為該
    法第154 條第2 項規定之「應依證據認定之」之「證據」。
    職是，有罪判決書理由內所記載認定事實所憑之證據，即為
    經嚴格證明之證據，另外涉及僅須自由證明事項，即不限定
    有無證據能力之證據，及彈劾證人信用性可不具證據能力之
    彈劾證據。在無罪判決書內，因檢察官起訴之事實，法院審
    理結果，認為被告之犯罪不能證明，而為無罪之諭知，則被
    告並無檢察官所起訴之犯罪事實存在，既無刑事訴訟法第15
    4 條第2 項所規定「應依證據認定之」事實存在，因此，判
    決書僅須記載主文及理由，而理由內記載事項，為法院形成
    主文所由生之心證，其論斷僅要求與卷內所存在之證據資料
    相符，或其論斷與論理法則無違，通常均以卷內證據資料彈
    劾其他證據之不具信用性，無法證明檢察官起訴之事實存在
    ，所使用之證據並不以具有證據能力之證據為限，是以被告
    既經本院認定其本案犯罪乃屬不能證明（詳後述），本判決
    即不再論述所援引有關證據之證據能力。　　　
五、聲請簡易判決處刑意旨認被告涉有上述罪嫌，無非係以：⑴
    被告坦承改裝並擺設機台之供述、⑵卷附現場照片、臺南市
    政府警察局第一分局扣押筆錄、扣押物品目錄表等證據，資
    為其主要論據。訊據被告固不否認確有將「○○○選物販賣機
    」之電子遊戲機加裝軌道及藍色障板，並將夾具改裝為磁吸
    頭，及自110年1月20日起，將改裝後之機台放置在臺南市○
    區○○路000號「○○○○○娃娃屋」店內供來客把玩等情，然堅決
    否認有何被訴違反電子遊戲場業管理條例及賭博之犯行，辯
    稱 ：本案之該機具並非電子遊戲機，伊改裝之部分僅為裝
    飾，並未變更選物販賣機之功能；伊將夾具改為磁吸頭，係
    為了讓客人比較好夾，並不影響保夾功能；伊並未與顧客對
    賭，也不能兌換現金，娃娃機裡面的鐵球本身就是奬品，伊
    在鐵球內擺放的摸彩券，是人人有奬，奬品就放在娃娃機上
    面，客人可以知道他可能獲得的奬品是什麼；那些奬品係伊
    自己把玩夾娃娃機得來的，伊係想要送給客人等語。
六、經查：
　㈠被告自110年1月20日起，將「○○○選物販賣機」之娃娃機一台
    ，擺放在臺南市○區○○路000號「○○○○○娃娃屋」店內，其玩
    法係先由被告將多顆內附摸彩券之鐵球放入上開機臺內，由
    賭客將10元硬幣投入機臺內，操縱爪把，抓取機臺內之鐵球
    滑落彈珠台，若鐵球滾入洞口，即可獲得鐵球及鐵球內之摸
    彩券，再依摸彩券內容換取獎品；如果鐵球沒有滾入洞口，
    則會回收鐵球，所投入之硬幣歸由陳裕山所有乙情，業據被
    告坦承不諱，並經證人即「○○○○○娃娃屋」負責人葉翰澤於
    警詢中陳明在卷（見警卷第9-14頁）。且該機台及機台內之
    現金經警查扣，並將不含主機板之機台交葉翰澤保管等情，
    亦有臺南市政府警察局第一分局扣押筆錄、扣押物品目錄表
    各二份、責付代保管單一紙及現場照片（見警卷第15-21、2
    3-29、31、33-39頁）在卷可憑，此部分之事實固堪認定。
　㈡惟按電子遊戲場業管理條例第22條之罪，以未領有電子遊戲
    場業營業級別證而設置電子遊戲機供不特定人益智娛樂為其
    成立要件。又電子遊戲場業管理條例所稱電子遊戲機，參照
    電子遊戲場業管理條例第4條之規定，係指利用電、電子、
    電腦、機械或其他類似方式操縱，以產生或顯示聲光影像、
    圖案、動作之遊樂機具，或利用上述方式操縱鋼珠或鋼片發
    射之遊樂機具；但未具影像、圖案，僅供兒童騎乘者，不包
    括在內，且電子遊戲機不得有賭博或妨害風化之設計或裝置
    。查本案所涉「○○○選物販賣機」前經經濟部電子遊戲機評
    鑑委員會108年3月21日第292次會議評鑑為「非屬電子遊戲
    機」，且該機具之說明書遊戲流程及遊戲說明欄均表明該機
    具有保證取物功能，有經濟部110年12月16日經商字第11000
    768040號函及該函檢附之申請評鑑說明書影本及操作過程影
    片光碟在卷可按（見原審110年度簡上字第215號卷《下稱原
    審簡上卷》第89-90頁；光碟附於原審簡上卷末證件存置袋）
    ，則上開機具於被告修改之前，並非電子遊戲場業管理條例
    管制之電子遊戲機，應無疑義。
　㈢再按「選物販賣機之性質，係由消費者以選物付費方式直接
    取得陳列販售之商品，……因其係採對價取物方式，尚無涉射
    倖性，故評鑑為非屬電子遊戲機。選物販賣機如係提供消費
    者利用電力及機器手臂抓取物品（如絨布玩具等）之遊樂機
    具（不以俗稱之『娃娃機』為限），與對價取物方式無涉時，
    因其是否提供物品，係取決於消費者之技術及熟練程度，則
    屬電子遊戲機」，此有經濟部100年5月2日經商字第1000005
    0120號函可資查考，是由上開函示內容可知，選物販賣機經
    認定為「非屬電子遊戲機」，其最重要之關鍵在於具有保證
    取物功能。至經濟部107年6月13日經商字第10702412670號
    函雖提及申請評鑑之夾娃娃機，所附說明之內容應至少載明
    ：「①具有保證取物功能，該保證取物功能不得超過790元。
    ②提供商品之市場價值，不得少於保證取物金額之百分之70
    。③提供商品之內容必須明確，且其內容及價值不得有不確
    定性。④提供之商品不得為現金、有價證券、鑽石或金銀珠
    寶等。⑤機具外觀正面標示『機具名稱』，且不得與經評鑑通
    過之夾娃娃機名稱相同。⑥機檯內部，無改裝或加裝障礙物
    、隔板、彈跳裝置等影響取物可能之設施。⑦圖片介紹欄內
    載明『機具尺寸』。⑧提供之商品不得為菸、酒、檳榔、毒品
    、成人用品、猥褻商品、活體生物或違禁物等商品。⑨提供
    之商品須符合商品標示及商品檢驗規定。⑩提供『製造（或進
    口）商』及『消費者申訴專線（含機具管理人及聯絡電話）』
    等資訊」，然上開函示亦明確表示：「此項目只供評鑑時參
    考，具體個案評鑑結果為何，仍須依評鑑結果辦理」，顯見
    保證取物之功能始為首要之考量。查原審囑託臺南市政府警
    察局第一分局員警會同被告將扣案之「○○○選物販賣機」主
    機板裝回機台後，啟動該機台實際操作結果，該機台之保夾
    功能並未更改，亦即操作機台內之磁鐵吸頭對準鐵球，可確
    保吸起該鐵球不會掉落，將吸起鐵球之磁吸頭操控回洞口後
    ，便會解除磁吸而讓鐵球掉落，此時機檯面板歸零，以此循
    環，當機台所投入之金額達190元時，可再次獲得保夾功能
    ，有該分局110年11月26日南市警一偵字第1100586380號函
    檢附之職務報告、操作過程照片及錄影光碟在卷可查（見原
    審簡上卷第69、73、75-79頁；光碟片附於原審簡上卷末證
    件存置袋）。則上開機台之保夾功能既未取消，揆諸前揭說
    明，即便被告將機台內之擺設更動，亦無從認該機台已喪失
    選物販賣機對價取物之功能而必屬電子遊戲機。
　㈣又上開機台保證取物之金額僅190元，遠低於前開經濟部函示
    之790元，且該機台提供之商品除機台內之鐵球外，該鐵球
    內另有摸彩券而得兌換機台上方擺置之禮品，該等禮品乃被
    告自行把玩其他娃娃機獲得之獎品，此業據被告供述在卷（
    見警卷第5、7頁；原審簡上卷第110頁；本院卷第83-84頁）
    ，並有現場照片在卷可憑（見警卷第37頁）。觀諸上開照片
    所示，被告擺放於機台上方之禮品均開放展示，並未將外觀
    遮掩封裝，是把玩該改裝機台之顧客當可大略知悉禮品之價
    值範疇；參以機台內擺放之鐵球本身亦屬保證取物之商品，
    就此而言，亦難認被告提供之商品之內容及價值有何不確定
    之情形。而該機台內部雖經改裝而加裝障板，然員警操作結
    果，以磁吸頭吸起之鐵球既能順利掉入取物洞口，是該等障
    板亦不足認為係影響取物功能之設施，則被告改裝之「○○○
    選物販賣機」既未設置足以影響取物功能之設施，自無從逕
    認改裝後之機台必屬電子遊戲場業管理條例規範之電子遊戲
    機。
  ㈤被告改裝之機台仍有保證取物功能，已如前述，而遍查全卷
    ，並無任何積極證據顯示被告上開機台有將獎品兌換現金或
    其他財物之功能，檢察官復未舉證證明本件改裝之機台屬於
    「賭博性電子遊戲機」或被告有與客人兌換現金或其他財物
    之情事，據此自無從認被告所為已涉有賭博犯行。
  ㈥至電子遊戲場業管理條例第7條第2項固規定：「電子遊戲機
    之機具結構或軟體經修改者，視為新型機種，應即依規定申
    請檢驗及評鑑分類」，然在未經評鑑之前，該新機台是否屬
    電子遊戲場業管理條例所定應受管制之電子遊戲機，抑或仍
    屬法律許可設置之選物販賣機，既未確定，而電子遊戲場業
    管理條例第15、22條所規範者，係禁止未領有電子遊戲場業
    營業級別證者經營電子遊戲場業，亦即未領有電子遊戲場業
    營業級別證者，不得設置電子遊戲機營業，並非直接針對「
    非屬電子遊戲機然經修改之機台」之所為之規範，自不能逕
    認擺放該種機台之人必然違反電子遊戲場業管理條例第15條
    之規定。況，電子遊戲場業管理條例第7條第1項明令禁止電
    子遊戲場業者陳列、使用未經中央主管機關評鑑分類及公告
    之電子遊戲機及擅自修改已評鑑分類之電子遊戲機，違反上
    開規定者，依同條例第23條第3項之規定應科以行政罰鍰。
    是被告擺設（擅自修改）未經評鑑分類之選物販賣機台，本
    應得依據電子遊戲場業管理條例第23條第3項之規定處以行
    政罰，則於本案選物販賣機前經評鑑分類為「非屬電子遊戲
    機」，且經修改後又未重新經評鑑分類確屬「電子遊戲機」
    之情形下，基於刑法謙抑性，實不能遽令被告擔負刑事罪責
    。
　㈦綜上所述，公訴人所舉證據，尚無法證明被告有何電子遊戲
    場業管理條例第22條之未領有電子遊戲場業營業級別證而經
    營電子遊戲場業及刑法第266條第1項前段之賭博罪之犯行，
    本院無從據以形成被告有罪之確信。此外，復查無其他積極
    證據足認被告有何上開犯行，揆諸前揭法條及判決意旨，既
    不能證明被告犯罪，自應為被告無罪之諭知。
七、原審因而以不能證明被告犯罪，而為被告無罪之諭知，核無
    違誤。檢察官提起上訴，並未提出足以影響原判決之新事證
    ，僅就原審依職權為證據取捨及心證形成之事項，再為爭執
    ，並對於原審取捨證據及判斷其證明力職權之適法行使，仍
    持己見為不同之評價，檢察官所負提出證據與說服責任之實
    質舉證責任既仍有欠缺，即應蒙受不利之訴訟結果。從而，
    檢察官提起上訴自難認有理由，應予以駁回。　
據上論結，應依刑事訴訟法第368 條，判決如主文。
本案經檢察官周盟翔聲請簡易判決處刑，檢察官呂舒雯提起上訴
，檢察官葉耿旭到庭執行職務。
中　　華　　民　　國　　111 　年　　8 　　月　　30　　日
                  刑事第三庭    審判長法  官  陳連發
                                      法  官  洪榮家   
                                      法  官  何秀燕
以上正本證明與原本無異。
不得上訴。
　　　　　　　　　　　　　　　　　　　書記官  翁心欣
中　　華　　民　　國　　111 　年　　8 　　月　　30　　日